【裁判字號】    95,上更(一),109
【裁判日期】    950706
【裁判案由】    違反槍砲彈藥刀械管制條例
【裁判全文】
臺灣高等法院高雄分院刑事判決     95年度上更(一)字第109號
上  訴  人
即  被  告  甲○○
                        （現另案在高雄監獄執行中）
指定辯護人  本院公設辯護人  乙○○
上列上訴人因違反槍砲彈藥刀械管制條例案件，不服臺灣高雄地
方法院94年度訴字第743 號中華民國94年7月18日第一審判決（
起訴案號：臺灣高雄地方法院檢察署93年度偵字第15678 號），
提起上訴，經判決後，由最高法院發回更審，本院判決如下：
    主  文
原判決撤銷。
甲○○未經許可，製造可發射子彈具有殺傷力之改造槍枝，處有
期徒刑陸年陸月，併科罰金新臺幣壹拾貳萬元，罰金如易服勞役
，以新臺幣貳仟元折算壹日。扣案如附表(一)(二)所示之物，均沒收
。
    事  實
一、甲○○明知未經中央主管機關許可，不得製造、販賣槍砲彈
    藥刀械管制條例管制之可發射子彈具有殺傷力之槍枝及子彈
    ，因林健民（林健民持有槍彈部分經原審另案判決有期徒刑
    1 年10月於94年5 月27日確定）於民國92年初某日，自友人
    處得知甲○○具有製造可發射子彈具有殺傷力之槍枝及子彈
    的能力，乃於92年7 、8 月間某日，在不詳處所，基於向甲
    ○○訂購系爭槍彈之意思，先後支付價金新台幣（下同）4
    萬5 千元予甲○○。甲○○乃基於販賣槍枝之犯意允為製售
    ，並在其位於高雄縣鳳山市○○街15號2 樓之2 之住處內，
    利用如附表(二)編號1 、3 、4 所示之線鋸1 支、游標卡尺2
    支、小型挫刀4 支等工具，將仿BERETTA 廠84型半自動手槍
    製造之玩具手槍換裝土造金屬槍管而改造成具有殺傷力之改
    造手槍1 枝（槍枝管制編號0000000000，含彈匣1 個）及由
    玩具金屬彈殼加裝直徑約8.7 MM之土造金屬圓錐狀彈頭，而
    著手製造改造子彈12顆後，因改造子彈未具有殺傷力而未遂
    ，甲○○再與林健民相約，於92年7 、8 月間之某日，在位
    於高雄縣鳳山市鳳山火車站後方附近處交貨予林健民。嗣經
    警方於93年7 月15日持台灣高雄地方法院核發之搜索票，至
    林健民位於高雄縣燕巢鄉○○路622 巷16號住處搜索，並扣
    得如附表(一)所示之改造手槍1 枝（槍枝管制編號0000000000
    ，含彈匣1 個）、所餘之彈頭圓錐狀改造子彈2 顆（不具殺
    傷力，其他10顆，經林健民試射完畢），並經林健民供述槍
    、彈來源後，復於93年8 月4 日持台灣高雄地方法院核發之
    搜索票，至甲○○位於高雄縣鳳山市○○街15號2 樓之2 住
    處搜索，並扣得其所有如附表(二)所示之改造工具、零件及材
    料，始知上情。
二、案經高雄縣政府警察局鳳山分局移送臺灣高雄地方法院檢察
    署檢察官偵查起訴。
    理  由
一、訊據上訴人即被告甲○○固不否認於前揭時、地為警查扣如
    附表(二)編號1 、3 、4 所示等工具之事實，惟矢口否認有何
    製造、販賣改造槍枝及子彈之犯行，辯稱：因我向林健民購
    買安非他命，而積欠林健民債務3,500 元，林健民曾因此帶
    人至我家中催討欠款並毆打人，林健民係故意誣陷我製造、
    販賣改造槍彈，我並未製造或販賣槍枝云云。惟查：
（一）前揭事實，業據證人林健民於偵查中結證：警方於93年7
      月15日至我家中搜索，並查獲仿貝瑞塔改造手槍1 枝及口
      徑約8.7MM 之土造改造子彈2 顆，係我向被告所購得，我
      於92年7 、8 月間以45,000元代價，向被告購得仿貝瑞塔
      改造手槍1 枝及口徑約8.7MM 之改造子彈12顆，被告交付
      槍、彈時並未經包裝，我係以電話相約在鳳山火車站後方
      交貨（參見臺灣高雄地方法院檢察署93年度偵字第15678
      號第19頁）等語。證人林健民上開於檢察官偵查中所為之
      陳述，既依法具結，且無顯然不可信之情況，依刑事訴訟
      法第159 條之2 第2 項規定，自有證據能力，得為證據。
      又證人林健民於原審審理中亦結證：我與被告並無恩怨，
      我係於92年初某日，經友人介紹認識被告而得知被告具有
      製造槍彈之能力，由我陸續出資45,000元，供被告購買製
      造槍、彈材料，並由被告特別訂作與一般改造槍枝口徑不
      同之槍管，故我常至被告家處將錢交予被告，順便觀看被
      告改造槍枝情形，我向被告訂購改造手槍1 支、子彈10幾
      顆後，於92年7 、8 月間某日，在高雄縣鳳山市鳳山火車
      站後方附近交貨，因交付槍、彈時該處並無什麼人，故槍
      、彈並無特別包裝，我於93年7 月15日為警在家中查獲之
      改造手槍及圓錐狀彈頭之改造子彈即係向被告購買，被告
      交付之部分改造子彈，業經我試射完畢（見原審94年5 月
      6 日審判筆錄）等語屬實。核與被告於警詢供稱有改造槍
      枝等語不諱，並有扣案改造工具、零件可證，證人林健民
      證述，堪以採信。上訴人甲○○雖以上開情詞置辯，然業
      經證人林健民於原審審理中否認與上訴人甲○○間有因債
      務糾紛，亦否認有帶人至上訴人甲○○家中將之毆打，且
      證人林健民於另案經警查獲非法持有槍彈，而供陳係向上
      訴人甲○○所購買，審酌證人林健民與上訴人並無深仇大
      恨，且證人林健民另案非法持有槍彈犯行，雖業經台灣高
      雄地方法院以另案93年度訴字第2329號刑事判決判處有期
      徒刑1 年10月，並於94年5 月27日確定，此有臺灣高等法
      院被告全國前案紀錄表1 份存卷可憑，該證人林健民於該
      案未確定（即於94年5 月6 日），尚有檢察官提起上訴之
      可能時，在原審審理中自承，由其出資向上訴人甲○○訂
      購系爭槍彈，使甲○○得購買製造槍彈之材料，以製造系
      爭槍彈交付，可能使自己陷於共同製造改造槍彈等不利於
      己之犯行，足見應係證人林健民於原審審理中所為上揭證
      述，並非為供出槍彈來源以獲得法院減輕其持有槍彈之刑
      度而為不實供述；況上訴人甲○○於原審審理中先辯稱林
      健民曾帶人至家中毆打要伊還債，復陳稱伊遭人毆打時，
      並無任何人看見，衡諸常情，證人林健民既係向上訴人甲
      ○○購買槍彈，如上訴人甲○○有其他欠款，證人林健民
      僅需自其向上訴人甲○○購買槍彈價金內予以扣除即可，
      無需僅為3,500 元之債務，大費周章帶人至上訴人家中將
      之毆打之必要；又上訴人甲○○交付槍、彈地點既係位於
      高雄縣鳳山市火車站後方，該處並非人群眾多之處，所交
      付槍彈數量並非龐大，故上訴人甲○○雖無特別包裝而交
      付槍、彈予證人林健民收受，亦與常情並無違背之處。從
      而證人林健民上揭所述，應非設詞陷害，足可採信。此外
      ，復有扣案之附表（一）（二）所示之物，可資佐證。
（二）而扣案如附表（一）所示之槍、彈，經臺灣高雄地方法院
      檢察署送請內政部警政署刑事警察局，以性能檢驗法及試
      射法鑑定結果認為：1 、改造手槍1 枝（槍枝管制編號00
      00000000，含彈匣1 個）係仿BERETTA 廠84型半自動手槍
      製造之玩具手槍換裝土造金屬槍管改造而成，具有殺傷力
      ；2 、彈頭圓錐狀改造子彈2 顆，係由玩具金屬彈殼加裝
      直徑約8.7 MM之土造金屬彈頭改造而成，經試射後均無法
      擊發，無殺傷力。附表（二）鑑定結果認為：槍機滑套
      2 個，分別係仿BERETTA 廠M9型半自動手槍製造之玩具手
      槍金屬滑套、槍機座、復進簧桿、彈簧；仿WALTHER 廠PP
      K/S 型半自動手槍製造之玩具手槍金屬滑套；改造槍管
      2 支，均為長度128.6MM 及96.4MM之金屬管；槍機零件
      1 包，為玩具金屬震動活扳、抓子鉤、保險鈕、槍管固定
      銷、彈簧等情，此分別有該局93年8 月23日刑鑑字第0930
      152571號槍彈鑑定書1 份及照片11張（見臺灣高雄地方法
      院檢察署93年度偵字第14333 號卷宗第25頁至第27頁）、
      93年9 月15日刑鑑字第0930173142號槍彈鑑定書1 份及照
      片4 張（見臺灣高雄地方法院檢察署93年度偵字第15678
      號卷宗第105 頁至第108 頁）、內政部警政署刑事警察局
      94年1 月14日刑鑑字第0930194669號函（參見原審卷宗）
      1 紙附卷可稽。
    綜上所述，被告所辯各情，無非卸責之詞，不足採信。本件
    事證明確，被告之犯行，堪以認定。
二、上訴人行為後，槍砲彈藥刀械管制條例業由立法院通過增訂
    第20條之1 、刪除第10條、第11條、第17條、修正第4 條、
    第8 條、第16條、第20條，並經總統於94年1 月26日公布，
    依中央法規標準法第13條之規定，應自同年月28日發生效力
    。而修正前槍砲彈藥刀械管制條例第11條第1 項規定：「未
    經許可，製造、販賣或運輸第4 條第1 項第1 款所稱其他可
    發射金屬或子彈具有殺傷力之各式槍砲者，處5 年以上有期
    徒刑，併科新臺幣10,000,000元以下罰金。」，於刪除後，
    與修正前第10條合併修正，移列為修正後同條例第8 條第1
    項：「未經許可，製造、販賣或運輸鋼筆槍、瓦斯槍、麻醉
    槍、獵槍、空氣槍或第4 條第1 項第1 款所定其他可發射金
    屬或子彈具有殺傷力之各是槍砲者，處無期徒刑或5 年以上
    有期徒刑，併科新臺幣10,000,000元以下罰金。」已加重刑
    責。就前開修正前、後規定，相互比較之結果，應以上訴人
    甲○○行為時之舊法即修正前槍砲彈藥刀械管制條例第11條
    第1 項之規定較有利於上訴人甲○○，此部分依修正後刑法
    第2 條第1 項前段之規定，自應適用修正前之規定，起訴書
    誤載上訴人係犯槍砲彈藥刀械管制條例第11條第1 項之販賣
    可發射子彈具有殺傷力改造槍枝罪，自有未合，惟此業據公
    訴人於原審當庭更正起訴法條為修正前槍砲彈藥刀械管制條
    例第11條第1 項。又刑法上之未遂犯，係謂已著手於犯罪行
    為之實行而未遂者而言；所稱著手，指行為人對於犯罪構成
    事實主觀有此認識，客觀上並有開始實行此一構成事實之表
    徵（行為）者，始稱相當。又製造槍砲彈藥刀械管制條例所
    稱之槍砲，應以能發射金屬或子彈，具有殺傷力者，所稱彈
    藥係以具有殺傷力或破壞性，始足當之，此觀者該條例第4
    條第1 、2 款之規定即明。是行為人基於製造具有殺傷力槍
    枝、子彈之意思，著手於犯罪行為之實施（即著手製造槍枝
    或彈藥），若其結果未達具有殺傷力者，應屬未遂。若其並
    無發生結果之可能，即其行為實質上因無從製成手槍並無危
    險性，致構成要件無實現之可能，則屬不能未遂（最高法院
    74 年 度臺上字第2570號、82年度臺上字第2119號判決要旨
    參照）。故該條例所稱之製造槍枝或彈藥，其著手之前提係
    行為人主觀上有著手製造成具有殺傷力槍枝或彈藥之認識，
    客觀上開始實行此一構成要件之行為而言，至於製造後是否
    具有殺傷力，則屬既、未遂認定之標準，上訴人甲○○未經
    許可，同時製造改造子彈12顆，其中2 顆子彈，經鑑定因未
    能擊發而不具殺傷力，又其同時製造之其餘10顆子彈，既經
    證人林健民試射用罄，已如前述，無從認定是否亦具有殺傷
    力，基於「罪疑為輕」之原則，而應認上訴人甲○○製造子
    彈之行為，僅屬未遂階段。故核上訴人甲○○所為，係犯修
    正前槍砲彈藥刀械管制條例第11條第1 項未經許可，製造、
    販賣可發射子彈具有殺傷力之改造槍枝罪、同條例第12條第
    5 項、第1 項之未經許可製造子彈未遂罪。上訴人甲○○製
    造、販賣而持有可發射子彈具有殺傷力之槍枝之低度行為，
    為製造及販賣之高度行為所吸收，不另論罪。又按非法製造
    槍砲彈藥刀械等違禁物，所侵害者為社會法益，如果同時製
    造之違禁物客體種類相同（同為手槍，或同為子彈，或同為
    爆裂物），縱令製造完成之客體有數個（如數支手槍、數顆
    子彈、數顆爆裂物），應仍為單純一罪，不發生想像競合犯
    之問題，除非同時製造2 種以上不相同種類之違禁物客體（
    如同時製造手槍及子彈，或手槍及爆裂物），始有一行為觸
    犯數罪名之想像競合犯適用（最高法院90年度臺上字第7213
    號判決要旨參照）。上訴人同時製造數顆子彈未遂，僅成立
    單純一罪，不發生想像競合的問題。又上訴人甲○○製造槍
    彈，應係以一行為同時觸犯未經許可，製造可發射子彈具有
    殺傷力之槍枝罪及未經許可，製造子彈未遂罪，為想像競合
    犯，應依刑法第55條前段規定，從一重以未經許可，製造可
    發射子彈具有殺傷力之槍枝罪處斷。上訴人甲○○製造後販
    賣，其前述所從重處斷之未經許可製造可發射子彈具有殺傷
    力之槍枝罪，與販賣可發射子彈具有殺傷力之槍枝罪間，有
    方法結果之牽連關係，為牽連犯，依刑法第55條後段規定，
    亦從一重以犯罪態樣較重之未經許可製造可發射子彈具有殺
    傷力之槍枝罪處斷。又其製造可發射子彈具有殺傷力之槍枝
    及製造子彈未遂部分雖未經起訴，惟此部分與起訴部分既有
    裁判上一罪關係，亦為起訴效力所及，本案自得一併予以審
    究，附此敘明。新刑法業於94年2 月2 日修正公布，並於95
    年7 月1 日生效，而新刑法已將牽連犯予以廢止，改依數罪
    併罰，比較新舊法，自以舊法關於牽連犯之適用較有利於被
    告，依刑法第2 條第1 項但書規定，被告所犯未經許可製造
    、販賣可發射子彈具有殺傷力槍枝2 罪，仍應依牽連犯之規
    定，從一重之未經許可製造可發射子彈具有殺傷力槍枝罪處
    斷。又關於罰金易服勞役之折算標準，新刑法第42條第3 項
    規定已將折算金額提升為新台幣1 千元、2 千元、3 千元，
    比較新舊法，自以適用新法較有利於被告，依刑法第2 條第
    1 項前段規定，關於被告併科罰金部分其易服勞役之折算標
    準，自應適用新法之規定，併此明。
三、原審予以論科，固非無見，惟查(一)上訴人甲○○所製造之子
    彈既無殺傷力而屬未遂，則所販賣者即非屬子彈，其應不構
    成販賣子彈未遂罪，原判決遽論以販賣子彈未遂罪，尚有違
    誤。(二)證人林健民係以基於向甲○○訂購系爭槍彈之意思，
    而先後支付價金4 萬5 千元予甲○○，甲○○製造完成之後
    ，再交付予林健民等情，已據證人林健民於偵查中及原審證
    述明確，已如前述，亦即林健民並無與甲○○共同製造系爭
    槍彈之意思，而原判決認被告與林健民間，關於製造系爭槍
    彈部分成立共同正犯，亦有未合。上訴人甲○○上訴否認犯
    罪，雖無理由，惟原判決既有上述可議，自應予撤銷改判。
    審酌上訴人甲○○未經許可販賣具有殺傷力之改造槍枝、及
    製造未具殺傷力之子彈，危及他人之生命安全，並且嚴重損
    害社會治安之維護，危害社會秩序及人民生命財產安全甚鉅
    ，惡性非輕，犯後猶飾詞辯解未有悔意等一切情狀，爰仍依
    原判量處有期徒刑6 年6 月，併科罰金新台幣12萬元，並就
    所處罰金刑部分，諭知易服勞役以新臺幣2 千元折算1 日。
    扣案之如附表(一)編號1 所示之可發射子彈具有殺傷力之槍枝
    ，係屬違禁物，爰依刑法第38條第1 項第1 款規定宣告沒收
    ；如附表(一)編號2 所示之子彈2 顆，雖經鑑驗試射未能擊發
    ，認定不具殺傷力，而非屬違禁物，然係共犯林健民所有，
    因前開犯罪所得之物，爰依刑法第38條第1 項第3 款規定宣
    告沒收，至起訴書所載於93年7 月15日經警方持法院核發之
    搜索票，至證人林健民位於高雄縣燕巢鄉○○路622 巷16號
    住處搜索，並扣得改造子彈12顆，並非全屬上訴人製造且販
    賣之子彈，僅係其中2 顆呈圓錐狀彈頭之改造子彈，方為上
    訴人製造並販賣予證人林健民之子彈，其餘圓弧形彈頭之改
    造子彈，則係證人林健民向他人購買等情，業經證人林健民
    於原審審理中證述屬實（見原審94年5 月6 日審判筆錄第13
    、14頁），是除附表(一)編號2 所示呈圓錐狀彈頭之改造子彈
    2 顆外，其餘子彈屬林健民另案所有均不予沒收；又如附表
    (二)編號1 至6 所示之物品，係上訴人甲○○所有，供製造前
    開槍枝、子彈所用之工具、零件，業如前述，爰依刑法第38
    條第1 項第2 款規定宣告沒收。
四、辯護人以併案部分（即原94年度偵字第7612號），認為被告
    甲○○前於90年初某日向其友人鄭子屏（業於92年6 月25日
    死亡）所借得仿BERETTA 廠M9型半自動手槍製造之玩具手槍
    換裝土造金屬槍管改造而成具有殺傷力之改造手槍2 枝（槍
    枝管制編號0000000000、0000000000；下稱仿貝瑞塔改造手
    槍）及供上開改造手槍使用，由玩具金屬彈殼加裝直徑約9.
    3MM 金屬彈頭而成之改造子彈44顆，並自90年底某日起至93
    年8 月間某日止，未經許可無故持有上揭槍、彈，嗣因被告
    甲○○於93年5 月間某日起，寄宿在證人楊瑞嵩位於高雄市
    三民區○○路26號住處地下室內，並將上揭槍、彈置放於上
    址寄宿處之地下室內，而於93年6 月間某日，被告甲○○在
    上址住處地下室內，以仿貝瑞塔改造手槍1 枝25,000元、改
    造子彈12顆3,500 元之代價販賣上開改造槍、彈中之改造仿
    貝瑞塔改造手槍1 枝及改造子彈12顆予證人李偉琪，惟因證
    人李偉琪交付購買槍彈價金28,500元後反悔，致未交付販賣
    仿貝瑞塔改造手槍1 枝及改造子彈12顆予證人李偉琪。嗣被
    告甲○○於93年8 月間某日，由其寄宿證人楊瑞嵩上址住處
    地下室離去後，證人楊瑞嵩則將上開改造手槍、改造子彈改
    藏放於證人楊瑞嵩所有車號ZI-1735 號廂型車內，嗣經警方
    於93年8 月18日上午10時20分，持台灣高雄地方法院核發搜
    索票，在證人楊瑞嵩前揭住處搜索查獲，始悉上情，並自楊
    瑞嵩之廂型車內扣得仿貝瑞塔改造手槍2 枝（槍枝管制編號
    0000000000、0000000000）及口徑9.3MM 之改造子彈44顆，
    認被告甲○○涉犯修正前槍砲彈藥刀械管制條例第11條第1
    項未經許可，販賣可發射子彈具有殺傷力之槍枝罪嫌、同條
    例第12條第1 項之未經許可，販賣子彈罪嫌等語，認有連續
    關係，應併案審理等語。惟查被告甲○○於上揭併案部分，
    所為販賣槍彈之時間（即93年6 月間某日）與本案販賣槍枝
    之時間（即92年7 、8 月間之某日）相隔約達10月之久，且
    本案係由被告甲○○自行製造槍彈販賣予證人林健民，然併
    案部分之槍、彈，係被告甲○○向其友人鄭子屏借得後，經
    證人李偉琪請求觀看後，被告甲○○另行販賣予證人李偉琪
    等情，業據證人李偉琪於偵訊中（參見臺灣高雄地方法院檢
    察署93年度偵字第21160 號卷宗第44頁）、證人楊瑞嵩於偵
    訊及另案法院審理中證述屬實（參見臺灣高雄地方法院檢察
    署93年度偵字第21160 號卷宗第44頁；臺灣高等法院高雄分
    院93年度上訴字第989 號93年12月8 日審判筆錄第4 頁至第
    7 頁），被告甲○○於本院審理時亦否認販賣併案部分之槍
    枝（見94年12月20日本院審判筆錄第10、11頁），足見上揭
    併案部分，應係被告甲○○另行起意販賣槍彈予他人，依前
    揭說明，被告甲○○既非在1 個預定販賣槍彈犯罪計劃內，
    出於主觀上始終同一犯意之進行，即不能成立連續犯，是此
    部分與起訴範圍之事實並無裁判上一罪關係，無從併案審理
    ，且經原審法院退回後，檢察官已經另行起訴，是此部分無
    法併辦，附此敘明。
據上論結，應依刑事訴訟法第369 條第1 項前段、第364 條、第
299 條第1 項前段，修正前槍砲彈藥刀械管制條例第11條第1項
、現行槍砲彈藥刀械管制條例第12條第5 項、第1 項，刑法第2
條第1 項、第11條前段、修正前第55條、修正後第42條第3 項、
第38條第1 項第1 、2 、3 款，判決如主文。
本案經檢察官林惠到庭執行職務。
中    華    民    國    95    年    7     月    6     日
                  刑事第三庭    審判長法  官  周賢銳
                                      法  官  黃仁松
                                      法  官  謝宏宗
以上正本證明與原本無異。
如不服本判決應於收受本判決後10日內向本院提出上訴書狀，其
未敘述上訴理由者，並得於提起上訴後10日內向本院補提理由書
狀（均須按他造當事人之人數附繕本）「切勿逕送上級法院」。
中    華    民    國    95    年    7     月    7     日
                                      書記官  熊惠津
附錄本件判決論罪科刑法條：
修正前槍砲彈藥刀械管制條例第11條第1項
未經許可，製造、販賣或運輸第4 條第1 項第1 款所稱其他可發
射金屬或子彈具有殺傷力之各式槍砲者，處5 年以上有期徒刑，
併科新臺幣1千萬元以下罰金。
現行槍砲彈藥刀械管制條例第12條第5項、第1項：
第 1 項至第 3 項之未遂犯罰之。
未經許可，製造、販賣或運輸子彈者，處1 年以上7 年以下有期
徒刑，併科新台幣500 萬元以下罰金。
【附表(一)】：
一、仿BERETTA 廠84型半自動手槍製造之玩具手槍換裝土造金屬
    槍管改造之改造手槍1 枝（槍枝管制編號0000000000，含彈
    匣1 個）。
二、由玩具金屬彈殼加裝直徑約8.7 MM之土造金屬彈頭改造之圓
    錐狀彈頭之改造子彈2 顆。
【附表(二)】：
一、線鋸1支。
二、仿BERETTA 廠M9型半自動手槍製造之玩具手槍之槍機滑套1
    個（含金屬滑套、槍機座、復進簧桿、彈簧）；及仿WALTHE
    R 廠PPK/S 型半自動手槍製造之玩具手槍之金屬槍機滑套1
    個。
三、游標卡尺2支。
四、小型挫刀4支。
五、改造槍管2 支（長度為128.6MM 及96.4MM之金屬管）。
六、拆解槍機零件1 包（含玩具金屬震動活扳、抓子鉤、保險鈕
                      、槍管固定銷、彈簧）。
                                                     Q


司法院資訊處製作；財團法人民間司法改革基金會備份。
